ACORDAO-COMPLETO-2517077

ACÓRDÃO 2613/2021 ATA 43/2021 - PLENÁRIO

VISTOS, relatados e discutidos estes autos de representação, dando conta de possíveis irregularidades ocorridas na condução de licitação para a execução de obras pública, 
ACORDAM os Ministros do Tribunal de Contas da União, reunidos em sessão do Plenário, ante as razões expostas pelo Relator em:
9.1. com fulcro nos arts. 187 e 250, inciso II, do Regimento Interno do TCU, determinar ao Departamento Nacional de Infraestrutura de Transportes (Dnit) que, no prazo de até sessenta dias, apresente levantamento de quantitativos e preços unitários propriamente avaliados da versão atualizada do projeto executivo do Contrato 802/2014, decorrente do Edital - Contratação Integrada RDC-CI 363/2014, incluindo revisões de projeto em fase de obras.

Representação  a respeito de possíveis irregularidades ocorridas na condução de contrato cujo objeto são as obras de implantação do plano rodoviário de Juiz de Fora (adequação da capacidade de tráfego).

Departamento Nacional de Infraestrutura de Transportes.

3. Interessados/Responsáveis:
3.1. Interessados: Consorcio Empa-Enecon (21.065.174/0001-02)

13.1. Ministros presentes: Bruno Dantas (na Presidência), Walton Alencar Rodrigues, Benjamin Zymler (Relator), Augusto Nardes e Raimundo Carreiro.
13.2. Ministros-Substitutos convocados: Augusto Sherman Cavalcanti e André Luís de Carvalho.

BENJAMIN ZYMLER

Cuidam os autos de representação do Instituto Brasileiro de Auditoria de Obras Públicas (Ibraop) , baseada em Relatório de Auditoria 201505075 da Controladoria Geral da União - CGU, a respeito de possíveis irregularidades ocorridas na condução do Contrato 802/2014, decorrente do Edital - Contratação Integrada RDC-CI 363/2014 (peça 2, p. 1) . 
2.	O Contrato 802/2014, firmado entre o Dnit e o Consórcio Empa-Enecon, tem como objeto as obras remanescentes de implantação do plano rodoviário de Juiz de Fora (adequação da capacidade de tráfego) , incluindo a construção de obras de arte especiais - OAE, na rodovia BR440/MG, em especial a interseção com a BR-040/MG.
3.	O orçamento estimativo do Dnit para esse objeto era de R$ 46.045.820,43 (setembro de 2013) , e o consórcio vencedor apresentou proposta com desconto de 0,32%, no valor de R$ 45.900.000,00, assim distribuídos:
	Item da Planilha
	Grupo de Serviços
	Total (R$) 

	1 e 2
	Projetos
	746.058,60

	15
	Terraplenagem
	12.538.595,88

	16
	Pavimentação
	6.939.698,17

	17
	Drenagem
	7.884.883,94

	18
	Obras Complementares
	2.909.848,09

	7 e 19
	Proteção ao MA
	3.357.100,84

	8 e 20
	Sinalização
	399.313,20

	9 e 21
	OAEs
	3.420.790,93

	11 a 15 e 23 a 26
	Passarelas
	5.241.483,35

	27
	Mobilização / Canteiro
	2.462.227,00

	Total
	45.900.000,00

4.	Em pesquisa ao Sistema Integrado de Acompanhamento de Contratos - Siac/DNIT, verificou-se que, em 25/6/2021, as obras estavam com execução financeira de 43,49 %, tendo sido medidos R$ 26.239.152,05, sendo R$ 19.962.697,49 a preços iniciais e R$ 6.2769.454,56 de reajustamento. O término do contrato estava previsto para 31/12/2020.
5.	O anteprojeto do Dnit previa um viaduto sobre a BR-040/MG e correspondentes ramos de acessos, os quais exigiriam aterros com até 20m de altura, o que demandaria elevado volume de solo a ser obtido em caixas de empréstimos. A figura a seguir ilustra, em planta, a interseção levada à licitação:
6.	Posteriormente ao início da vigência do contrato, a contratada apresentou o projeto básico com uma passagem inferior no lugar do viaduto, o que reduziu os volumes de aterro necessários à execução dos ramos de acessos, alterando a solução intentada pelo Dnit. A figura a seguir ilustra o esquema, também em planta, da solução adotada no projeto básico apresentado pelo Consórcio e aprovado pelo DNIT, no decorrer da execução do contrato 802/2014.
7.	No orçamento de referência da licitação, foi previsto o movimento de terra no volume aproximado de 647.0000 m3 (escavação, carga e transporte) , enquanto que, no projeto elaborado pela empresa contratada, o movimento de terra seria da ordem de 174.000 m3. Esse serviço é o mais representativo da curva ABC da obra, representando 27,23% do total contratado.
8.	Ao comparar o valor orçado para o conjunto de todas as obras previstas no anteprojeto e o conjunto de todas as obras previstas no projeto básico/executivo, a Controladoria Geral da União apurou que a metodologia construtiva adotada pela contratada apresentaria um valor orçado significativamente inferior àquele constante do anteprojeto utilizado na licitação. 
9.	Como os serviços de terraplanagem representavam 74% do sobrepreço apontado, foi determinada cautelarmente que o pagamento desses serviços fosse restrito aos quantitativos efetivamente executados (Acórdão 2.927/2021) .
10.	Depois de promovidas as oitivas do DNIT e do consórcio contratado acerca dos pressupostos da medida cautelar e do mérito desta representação, a unidade técnica apontou que:
" De forma a melhor contextualizar os valores envolvidos no caso ora analisado, vale mencionar que o preço de referência decorrente do anteprojeto que subsidiou a licitação somava R$ 46,0 milhões (ref.: set/2013) - sendo R$ 4,6 milhões correspondente à taxa de risco de 11,10% aplicada sobre o orçamento base de referência no valor de R$ 41,4 milhões - e que o valor do contrato firmado com o licitante vencedor é de R$ 45,9 milhões (ref.: set/2013) , enquanto o orçamento estimado pela CGU a partir do projeto executivo, elaborado pelo consórcio contratado e aprovado pelo DNIT, é da ordem de R$ 31,5 milhões (ref.: set/2013) , indicando que a solução de engenharia adotada em anteprojeto para a intersecção com a BR-040/MG (viaduto sobre a BR-040/MG) , diferente da considerada no projeto executivo (passagem inferior sob a BR-040/MG) , não se revelava aderente ao princípio da economicidade.
Conforme visto acima, embora o DNIT tenha apresentado em fevereiro/2020 (peça 63, p. 10) orçamento sintético no valor de R$ 39,3 milhões (ref.: set/2013) do que seria a solução de engenharia prevista em projeto executivo, foram verificadas inconsistências que comprometiam o valor encontrado pela autarquia (peça 73) , razão pela qual optou-se por diligenciar aquele órgão para que apresentasse levantamento de quantitativos e preços unitários propriamente avaliados da versão atualizada do projeto executivo do empreendimento, incluindo revisões de projeto em fase de obras, de forma a viabilizar a análise de mérito quanto à manutenção da medida cautelar adotada por meio do item 9.1 do Acórdão 2927/2019-TCU-Plenário. 
Em resposta à diligência formulada, por meio do Ofício n. 17677/2021/ACE-DG/DNIT SEDE, de 17/2/2021, sob a afirmação de estar atendendo ao requerido, o DNIT encaminhou orçamento no valor de R$ 41.320.316,86 (ref.: set/2013) (peça 91, p. 662-668) examinado por sua Diretoria de Planejamento e Pesquisa - DPP que o considerou compatível "com os bancos de dados do SICRO 2, do SICRO, do SINAPI e do SCO-RJ" (peça 90, p. 1) . 
É de se notar, contudo, que a própria DPP ressaltou não ser de sua responsabilidade "a definição dos quantitativos existentes no referido orçamento" (peça 90, p. 3-4) , enquanto sua Coordenação-Geral de Desenvolvimento de Projetos - CGDESP, responsável pelo exame, alertou que "não entrou no mérito dos quantitativos apresentados" sob a alegação de que "estes são de responsabilidade da Superintendência Regional", sugerindo que aquela regional revisasse "os volumes apresentados antes do envio formal ao Tribunal de Contas" (peça 90, p. 7) .
Com efeito, observou-se que o conjunto de quantitativos que subsidia o orçamento de R$ 41,3 milhões (ref.: set/2013) ora apresentado pelo DNIT (peça 91, p. 662-668) não é compatível com os quantitativos atestados pela própria autarquia por meio de sua Superintendência Regional em Minas Gerais (SRDNIT/MG) (peça 90, p. 18-23) : conforme pode ser visto no quadro 1 adiante, dos 41 itens que compõem a parte A da curva ABC do orçamento (peça 93) , 18 possuem quantitativos superiores àqueles atestados pelo DNIT. 
Examinando os documentos do processo DNIT 50600.035484/2019-35, observa-se que as planilhas orçamentárias inicialmente encaminhadas para análise de preços por parte da DPP consideravam os quantitativos atestados pela SRDNIT/MG (peça 95, p. 4-8) . Num segundo momento, contudo, quando foram novamente submetidas à análise da DPP, já passaram a considerar quantitativos apresentados pelo consórcio contratado, não compatíveis com aqueles atestados pela SRDNIT/MG (peça 95, p. 9-28) .
O orçamento ora encaminhado pelo DNIT no valor de R$ 41.320.316,86 (ref.: set/2013) , não considera, portanto, o conjunto de quantitativos atestados pela própria autarquia por meio da SRDNIT/MG.
Ainda examinando os documentos do supracitado processo, foi possível observar que os quantitativos atestados pela SRDNIT/MG  (peça 90, p. 18-23) tomam por base, por um lado, os serviços correspondentes ao projeto executivo aprovado em 2015 (peça 95, p. 3) e, por outro, os serviços adicionais considerados pela fiscalização "necessários em razão de questões técnicas identificadas durante a execução das obras ou em função da necessidade de cumprimento de condicionantes ambientais" (peça 95, p. 1) . 
Diante do exposto, em vez de solicitar novamente ao DNIT que apresentasse levantamento de quantitativos e preços unitários propriamente avaliados da versão atualizada do projeto executivo do empreendimento, incluindo revisões de projeto em fase de obras, optou-se por analisar o orçamento ora apresentado comparando os quantitativos e preços unitários dos itens da parte A de sua curva ABC, respectivamente, com os quantitativos atestados pela SRDNIT/MG e com preços praticados pelo mercado. 
Feita a análise (peça 93) , verificou-se, conforme mostra o quadro 1 a seguir, a presença de sobrepreço decorrente da adoção de quantitativos (do consórcio) não atestados pelo DNIT de R$ 7.055.484,20 (ref.: set/2013) , ou seja, apenas limitando os quantitativos conforme ateste efetuado pela SRDNIT/MG, sem qualquer exame dos preços apresentados, o orçamento ora encaminhado pelo DNIT teria seu valor reduzido de R$ 41.320.306,86 para R$ 34.264.822,66 (ref.: set/2013) :
Quadro 1 - Sobrepreço decorrente de quantitativos não atestados pelo DNIT (ref.: set/2013) 
	Item 
	 Descrição do Serviço 
	 Und 
	 Quantidade 
	 Pç Unit 
	 Sobrepreço 

				 Consórcio (peça 91, p. 662-668) 
	 DNIT (peça 90, p. 18-23) 
	 (c/BDI) (peça 91, p. 662-668) 
	 Quantidade 

	0002
	Esc. contínuo de madeira de 1,50 a 2,50 m
	M2
	27.747,60 
	3.680,00 
	99,75 
	2.400.743,10

	0003
	CBUQ - CAPA ROLAMENTO AC/BC
	T
	20.602,66 
	19.606,00 
	107,27 
	    106.911,72 

	0005
	BASE DE BRITA GRADUADA BC
	M3
	11.111,05 
	10.430,00 
	175,83 
	    119.749,02 

	0006
	Enrocamento de pedra jogada - PN 4 (PC) 
	M3
	11.801,76 
	                 -   
	140,91 
	1.662.986,00 

	0007
	FORN., PREP. E COL. FORMAS AÇO CA 50
	KG
	194.254,52 
	188.318,42 
	8,29 
	      49.210,27 

	0008
	FORN. DE CIMENTO ASFALT. CAP 50/70
	T
	1.133,15 
	1.078,33 
	1.319,98 
	      72.361,30 

	0011
	DEF. MALEÁVEL SIMP. (FORN./ IMPL.) 
	M
	3.031,00 
	2.000,00 
	317,17 
	    327.002,27 

	0014
	Esc. car transp. mat 1ªcat DMT 800a1000m c/e
	M3
	88.423,58 
	7.881,00 
	7,05 
	    567.825,19 

	0015
	Reaterro e compactação
	M3
	20.982,39 
	3.748,25 
	28,92 
	    498.411,33 

	0016
	Barr. seg. simples DNER PRO 176/86 AC/BC
	M
	1.831,19 
	1.251,19 
	328,54 
	    190.553,20 

	0021
	Corpo BSCC 3,0a3,0m alt.1,00a2,50m AC/BC
	M
	112,30 
	                 -   
	4.664,71 
	523.846,93 

	0023
	Barr. Segur. dupla DNER PRO 176/86 AC/BC
	M
	1.445,31 
	1.185,31 
	339,11 
	      88.168,60 

	0024
	SUB BASE DE SOLO ESTAB S/MISTURA
	M3
	11.681,43 
	11.339,00 
	35,95 
	      12.310,36 

	0027
	CORPO BSTC D=1,00 M AC/BC/PC
	M
	445,66 
	425,55 
	824,83 
	      16.587,33 

	0029
	COMP. ATERROS 100% PROCTOR NORM
	M3
	102.541,17 
	81.780,04 
	3,04 
	      63.113,84 

	0033
	Terra armada - ECE - greide 0,0<h<6,00m
	M2
	765,00 
	551,00 
	391,83 
	      83.851,62 

	0036
	Transporte local em rodov. pavim. (const.) 
	TKM
	414.246,40 
	353.622,98 
	0,62 
	      37.586,52 

	0039
	Dreno Talvegue conf. proj. AC/BC (S. Mole) 
	M
	2.560,00 
	                 -   
	91,51 
	234.265,60 

	 Total 
	7.055.484,20

Fonte: Elaboração própria a partir dos elementos constantes das peças 90, p. 18-23, e 91, p. 662-668
Examinando o orçamento ora apresentado sob o aspecto da adequação aos preços de mercado (peça 93) - já corrigidas as quantidades apresentadas -, considerando uma amostra analisada de 59% do valor total de R$ 41,3 milhões (ref.: set/2013) , foi possível constatar ainda a presença de sobrepreço decorrente de preços excessivos frente ao mercado da ordem de R$ 885.458,33 (ref.: set/2013) . O quadro 2 apresenta a relação dos sobrepreços materialmente mais relevantes identificados: 
Quadro 2 - Itens com sobrepreço materialmente mais relevantes (ref.: set/2013) 
	Item 
	 Descrição do Serviço 
	 Und 
	 Qtd 
	 Preço Unitário 
	 Sobrepreço 

					 DNIT 
	 TCU 
	
	0017
	P. MUD. ARB. C/PORTE 30A80 CM, COVAS
	UN
	  19.872,00 
	         30,14 
	11,95 
	361.471,68 

	0002
	ESCORAMENTO DE VALAS CONTINUO
	M2
	3.680,00
	99,75
	49,72
	184.110,40

	0028
	Tubo Concr. p/Col. Esgoto PA-2 JE D=500mm
	M
	       724,00 
	       466,28 
	280,29 
	134.656,76 

	0016
	Barr. seg. simples DNER PRO 176/86 AC/BC
	M
	    1.251,19 
	       328,54 
	223,65 
	131.237,32 

	0001
	Corpo BTCC 3,00x3,00m alt.1,00a2,50m AC/BC
	M
	       308,00 
	  10.563,06 
	10.407,33 
	47.964,84 

	0003
	CBUQ - CAPA ROLAMENTO AC/BC
	T
	  19.606,00 
	       107,27 
	106,46 
	15.880,86 

Fonte: Elaboração própria a partir dos elementos constantes da peça 91, p. 662-668
Eliminando do orçamento ora apresentado os efeitos do sobrepreço decorrente da adoção de quantitativos superiores aos atestados pelo DNIT/SRDNIT/MG, bem como os preços excessivos frente ao mercado ora identificados, o valor de R$ 41.320.306,86 (ref.: set/2013) deveria ser reduzido para R$ 33.379.364,33 (ref.: set/2013) em face do sobrepreço total de R$ 7.940.942,53 (ref.: set/2013) . 
É de se notar, desse modo, que a diferença de R$ 12,5 milhões entre o valor contratado R$ 45,9 milhões (ref.: set/2013) e o valor de R$ 33,4 milhões (ref.: set/2013) do orçamento ora apresentado pelo DNIT - quando corrigidos quantitativos e preços -, é significativa, pois perfaz 27% do valor contratado.  
Conforme visto acima, os quantitativos atestados pela SRDNIT/MG consideram o projeto executivo aprovado em 2015 (peça 95, p. 3) e serviços adicionais atestados pela fiscalização (peça 95, p. 1) . Trata-se, portanto, de quantitativos decorrentes de projeto executivo, cujo nível de precisão, por definição, é superior ao de anteprojeto, e que já considera serviços adicionais atestados como necessários pela fiscalização durante a execução das obras. 
Nesse sentido, para fins de comparação com o valor contratado (R$ 45,9 milhões) , é esperado que eventual percentual a título de adicional de risco a ser aplicado sobre o valor ora obtido (R$ 33,4 milhões) , se considerado necessário, seja bastante inferior ao percentual de 11,10% adotado à época da licitação. Tal fato corrobora a irregularidade apontada pela CGU no sentido de que se adotou "solução de engenharia antieconômica no anteprojeto que fundamentou o Edital RDC 363/2014".
Em face do exposto, considerando que o anteprojeto/orçamento de referência da licitação não observou o princípio da economicidade, bem como não decorreu de cálculo baseado nos valores praticados pelo mercado, violando o disposto no art. 2º, parágrafo único, VI, no art. 3º e no art. 9º, §2º, II, da Lei 12.462/2011, caberia ao DNIT proceder, nos termos do art. 44 da mesma Lei c/c art. 49 da Lei 8.666/1993, à anulação do correspondente certame, o RDCCI 363/2014.
Vale dizer que esse e entendimento está coerente com decisões já adotadas por esta Corte de Contas no sentido de que a eventual inépcia do projeto (neste caso do anteprojeto, do termo de referência e do orçamento que fundamentou o certame) , constatada após a licitação, pode acarretar a anulação do certame licitatório e do contrato decorrente, bem como a punição, em processo administrativo regular, de todos os agentes responsáveis pela incorreção do projeto/orçamento. Como exemplos, citam-se os Acórdão 2012/2007-TCU-Plenário - Relator: Min. Subst. Augusto Sherman Cavalcanti, 1.874/2007-TCU-Plenário - Relator: Ministro Augusto Nardes, e 3.131/2011-TCU-Plenário - Relator: Ministro Valmir Campelo.
Por outro lado, não se desconhece que, conforme tratado no Acórdão 2789/2013-TCU-Plenário (Relator: Ministro Benjamin Zymler) , em caráter excepcional e considerando o interesse público, este Tribunal de Contas já deliberou pela determinação a órgão no sentido de autorizar continuidade de contrato decorrente de licitação em que se verificou ocorrência de irregularidade, desde que seguidas algumas premissas. Segundo o Voto trazido pelo relator, considerou-se que o melhor atendimento ao interesse público estaria caracterizado pelo seguimento do contrato, tendo em vista uma série de justificativas apresentadas na ocasião.
Desse modo,  sopesando o interesse público, pondera-se que neste caso concreto afigura-se admissível proceder à repactuação do Contrato 802/2014 ao valor de referência de R$ 33.379.364,33 (ref.: set/2013) ora calculado, acrescido de eventual percentual de risco a ser definido pelo próprio DNIT, considerando as informações atualmente disponíveis relativas ao andamento das obras.
Em caso de o DNIT proceder a anulação do certame licitatório, e do consequente contrato, ressalvado o disposto no parágrafo único do art. 59 desta Lei 8666/1993, que preceitua que "a nulidade não exonera a Administração do dever de indenizar o contratado pelo que este houver executado até a data em que ela for declarada e por outros prejuízos regularmente comprovados, contanto que não lhe seja imputável, promovendo-se a responsabilidade de quem lhe deu causa", a autarquia deverá quantificar todos os serviços efetivamente realizados no âmbito do Contrato 802/2014; proceder a valoração desses serviços considerando os preços unitários atestados pela DPP e avaliados nesta instrução; e efetuar encontro de contas comparando o valor dos serviços efetivamente realizados com o valor medido/pago no âmbito da avença. Havendo diferença em desfavor da Administração, o DNIT deverá adotar providências cabíveis para ressarcir o erário, não se descartando a possibilidade de autuação de Tomada de Contas Especial.
Nesse contexto, importa registrar que embora a cautelar exarada no item 9.1 do Acórdão 2927/2019-TCU-Plenário tenha sido para limitar os pagamentos dos serviços de terraplenagem ao valor global (PI) de R$ 4.122.216,23 (ref.: set/2013) , desde dezembro/2019 a sequência de medições iniciadas em junho/2018 foi interrompida, quando o contrato contava com 43,5% de execução financeira. 
CONCLUSÃO
Cuidam os autos de representação do Instituto Brasileiro de Auditoria de Obras Públicas (Ibraop) a respeito de possíveis irregularidades no Contrato 802/2014, decorrente do Edital - Contratação Integrada RDC-CI 363/2014 (peça 2, p. 1) , firmado entre o Departamento Nacional de Infraestrutura de Transportes - DNIT e o consórcio Empa-Enecon para elaboração dos projetos básico/executivo e execução das obras remanescentes da BR-440/MG em Juiz de Fora/MG.
Em razão dos indícios de sobrepreço identificados em virtude de adoção de solução antieconômica do Edital RDC-CI 363/2014, o Tribunal, mediante item 9.1 do Acórdão 2927/2019-TCU-Plenário, determinou cautelarmente ao DNIT que limitasse "os pagamentos do valor global de todos os serviços de terraplenagem das obras relativas ao Contrato 802/2014 ao montante estimado pela CGU". 
Visando afastar os indícios de adoção de solução de engenharia antieconômica, em desacordo com o disposto no art. 3º da Lei 12.462/2011, inicialmente o DNIT trouxe orçamento sintético do que seria a solução de engenharia prevista em projeto executivo (peça 63, p. 10) , mas com inconsistências que comprometiam o valor de R$ 39.283.667,78 (ref.: set/2013) encontrado pela autarquia (peça 73) . 
Após ser diligenciado à apresentar levantamento de quantitativos e preços unitários propriamente avaliados da versão atualizada do projeto executivo do empreendimento, incluindo revisões de projeto em fase de obras, por meio do ofício n. 17677/2021/ACE-DG/DNIT SEDE, de 17/2/2021, sob a afirmação de estar atendendo ao requerido, o DNIT apresentou orçamento no valor de R$ 41.320.316,86 (ref.: set/2013) . Observou-se, contudo, que o conjunto de quantitativos que subsidia o orçamento de R$ 41,3 milhões (ref.: set/2013) ora apresentado pelo DNIT (peça 91, p. 662-668) não é compatível com os quantitativos atestados pela própria autarquia por meio de sua Superintendência Regional em Minas Gerais (SRDNIT/MG) (peça 90, p. 18-23) .
Em vez de solicitar novamente ao DNIT que apresentasse levantamento de quantitativos e preços unitários propriamente avaliados da versão atualizada do projeto executivo do empreendimento, incluindo revisões de projeto em fase de obras, optou-se, nesta oportunidade, por analisar o orçamento ora apresentado comparando os quantitativos e preços unitários dos itens da parte A de sua curva ABC, respectivamente, com os quantitativos atestados pela SRDNIT/MG e com preços praticados pelo mercado.
A análise efetuada revelou sobrepreço de R$ 7.055.484,20 (ref.: set/2013) decorrente da adoção de quantitativos não atestados pelo DNIT e de R$ 885.458,33 (ref.: set/2013) decorrente de preços excessivos frente ao mercado, resultando na identificação de sobrepreço total de R$ 7.940.942,53 (ref.: set/2013) no orçamento de R$ 41.320.316,86 (ref.: set/2013) ora apresentado pelo DNIT.
É de se notar, desse modo, que há diferença significativa, de R$ 12,5 milhões entre o valor contratado R$ 45,9 milhões (ref.: set/2013) e o valor de R$ 33,4 milhões (ref.: set/2013) do orçamento ora apresentado pelo DNIT, denotando que, de fato, o anteprojeto/orçamento de referência da licitação não observou o princípio da economicidade, bem como não decorreu de cálculo baseado nos valores praticados pelo mercado, violando o disposto no art. 2º, parágrafo único, VI, no art. 3º e no art. 9º, §2º, II, da Lei 12.462/2011.
Tal irregularidade, no caso de se comprovar insanável, suscita a hipótese de nulidade do certame, o RDC-CI 363/2014, e, por conseguinte, do contrato, nos termos do art. 44 dessa mesma lei c/c art. 49 da Lei 8.666/1993.
De todo modo, alternativamente, sopesando o interesse público, afigura-se admissível proceder à repactuação do Contrato 802/2014 ao valor de referência de R$ 33.379.364,33 (ref.: set/2013) ora calculado, acrescido de eventual percentual de risco a ser definido pelo próprio DNIT, considerando as informações atualmente disponíveis relativas ao andamento das obras."
11.	Como essas constatações foram baseadas em documentos encaminhados pelo DNIT posteriormente à manifestação do consórcio contatado, este foi instado a se manifestar sobre essa manifestação da unidade técnica.
12.	Dando seguimento ao feito, a Secretaria de Fiscalização de Infraestrutura Rodoviária e de Aviação Civil assim se manifestou:
Em sua manifestação o consórcio afirma que o sobrepreço relativo aos quantitativos de serviços somente foi apontado por ter sido pautado em elementos de um projeto desatualizado, defendendo que a análise do orçamento encaminhado pelo DNIT deveria considerar o "Projeto Executivo utilizado pela DPP para montar o orçamento referencial enviado ao TCU", pois seria aquele "que contempla os quantitativos compatíveis com a realidade" (peça 111) . 
Segundo o consórcio, por meio de ofício de 29/6/2021 (peça 112) , o DNIT lhe solicitou a elaboração de Revisão de Projeto em Fase de Obras para contemplar esta versão do Projeto Executivo, afirmando que este trabalho estaria "em fase final para a comprovação da mais absoluta regularidade não apenas das soluções técnicas definidas como as melhoras para o projeto, como também do valor contratado com o Consórcio para a execução deste empreendimento".
Quanto ao sobrepreço decorrente de preços excessivos frente ao mercado, pontua o consórcio que não teria localizado as composições de preço unitário correspondentes, afirmando que na peça 94 dos autos constaria apenas a "PEM - Produção da Equipe Mecânica de ECT de 1ª categoria DMT>5000m", argumentando que "a manifestação da empresa neste ponto fica prejudicada pela impossibilidade de se compreender os parâmetros adotados pela Unidade Técnica".
Ao final, requer o consórcio que sejam fornecidas "as composições de preço dos itens apontados com suposto sobrepreço", bem como que "o orçamento referencial do DNIT seja analisado a partir do projeto atualizado", o que, afirma o consórcio, "comprova de forma inequívoca a regularidade dos valores contratados".
Análise
Quanto a afirmação do consórcio de que na peça 94 dos autos constaria apenas a "PEM - Produção da Equipe Mecânica de ECT de 1ª categoria DMT>5000m", não procede. O documento que constitui a peça 94 dos presentes autos compreende exatamente todas as composições de preço unitário (CPUs) utilizadas para o cálculo do sobrepreço apontado na análise constante da peça 93. A CPU de referência relativa ao item de serviço "plantio mudas arbóreas porte 30 a 80cm em covas de 0,60x0,60x0,60", por exemplo, cujo sobrepreço por preços excessivos frente ao mercado apontado no valor de R$ 361.471,68 afigura-se como o materialmente mais relevante (peça 96, p. 6) ,  está acostada na página 4 da referida peça. Também improcedente, portanto, a afirmação do consórcio de que sua manifestação a respeito deste ponto ficaria "prejudicada pela impossibilidade de se compreender os parâmetros adotados pela Unidade Técnica".
Com relação à manifestação do consórcio a respeito do sobrepreço decorrente da adoção de quantitativos não atestados pelo DNIT, ela se fundamenta, essencialmente, na alegação de que os quantitativos de referência considerados decorreriam de projeto desatualizado, que deveria ser considerado os quantitativos do orçamento encaminhado pelo DNIT, que contemplaria "os quantitativos compatíveis com a realidade".
Em que pese o consórcio afirme que deveriam ser considerados os quantitativos do orçamento encaminhado pelo DNIT, tais quantitativos não foram atestados por aquela autarquia, não sendo possível afirmar que os quantitativos sejam compatíveis com eventual alteração de projeto em fase de obras que venha a ser aprovada pela autarquia. 
A diligência feita ao DNIT por meio do ofício 33858/2020 (peça 75) , de 3/7/2020, somente foi respondida pela autarquia em 17/2/2021, por meio do ofício n. 17677/2021/ACE-DG/DNIT SEDE (peça 91) .  
Conforme registrado pela instrução anterior desta unidade técnica (peça 96, p. 5) , os quantitativos atestados pela SRDNIT/MG (peça 90, p. 18-23) tomam por base, por um lado, os serviços correspondentes ao projeto executivo aprovado em 2015 (peça 95, p. 3) e, por outro, os serviços adicionais considerados pela fiscalização "necessários em razão de questões técnicas identificadas durante a execução das obras ou em função da necessidade de cumprimento de condicionantes ambientais" (peça 95, p. 1) .
Em face de informações sobre alterações de projeto ainda não avaliadas pelo DNIT, tal como esta ora trazida pelo consórcio, a resposta encaminhada pelo DNIT não atendeu ao que fora solicitado em diligência: que apresentassem levantamento de quantitativos e preços unitários propriamente avaliados da versão atualizada do projeto executivo do empreendimento, incluindo revisões de projeto em fase de obras. 
Tal como registrado na correspondente instrução (peça 96, 5) , em vez de solicitar a mesma coisa novamente ao DNIT, optou-se por avaliar as informações então encaminhadas pela autarquia. Em que pese os quantitativos atestados pelo DNIT possam não corresponder à versão mais atualizada do projeto executivo, eles correspondem à versão mais atualizada por ele atestada, compreendendo os quantitativos decorrentes do projeto executivo aprovado em 2015 acrescidos de serviços adicionais atestados pela fiscalização. 
Desse modo, embora haja indicativos de que seja procedente a afirmação do consórcio de que os quantitativos considerados não estejam atualizados, compatíveis com a realidade da obra, não é possível afirmar que os quantitativos apresentados pelo consórcio - os mesmos do orçamento apresentado pelo DNIT - serão atestados pela autarquia, não sendo possível considerá-los válidos para avaliação do mérito dos presentes autos.
Nesse sentido, ante aos indicativos de que o projeto executivo ainda possa sofrer alterações e considerando as informações sobre os quantitativos até então atestados pelo DNIT, admitiu-se, para fins de eventual repactuação, que o valor de referência de R$ 33.379.364,33 (ref.: set/2013) calculado sofresse acréscimo de eventual percentual de risco a ser definido pelo próprio DNIT.
Ante o exposto, propugna-se por manter a proposta de encaminhamento da instrução anterior desta unidade técnica (peça 96, p. 9) .          
CONCLUSÃO
Cuidam os autos de representação do Instituto Brasileiro de Auditoria de Obras Públicas (Ibraop) a respeito de possíveis irregularidades no Contrato 802/2014, decorrente do Edital - Contratação Integrada RDC-CI 363/2014 (peça 2, p. 1) , firmado entre o Departamento Nacional de Infraestrutura de Transportes - DNIT e o consórcio Empa-Enecon para elaboração dos projetos básico/executivo e execução das obras remanescentes da BR-440/MG em Juiz de Fora/MG.
Em razão dos indícios de sobrepreço identificados em virtude de adoção de solução antieconômica do Edital RDC-CI 363/2014, o Tribunal, mediante item 9.1 do Acórdão 2927/2019-TCU-Plenário, determinou cautelarmente ao DNIT que limitasse "os pagamentos do valor global de todos os serviços de terraplenagem das obras relativas ao Contrato 802/2014 ao montante estimado pela CGU".  
Visando afastar os indícios de adoção de solução de engenharia antieconômica, em desacordo com o disposto no art. 3º da Lei 12.462/2011, inicialmente o DNIT trouxe orçamento sintético do que seria a solução de engenharia prevista em projeto executivo (peça 63, p. 10) , mas com inconsistências que comprometiam o valor de R$ 39.283.667,78 (ref.: set/2013) encontrado pela autarquia (peça 73) . 
Após ser diligenciado a apresentar levantamento de quantitativos e preços unitários propriamente avaliados da versão atualizada do projeto executivo do empreendimento, incluindo revisões de projeto em fase de obras, por meio do ofício n. 17677/2021/ACE-DG/DNIT SEDE, de 17/2/2021, sob a afirmação de estar atendendo ao requerido, o DNIT apresentou orçamento no valor de R$ 41.320.316,86 (ref.: set/2013) . Observou-se, contudo, que o conjunto de quantitativos que subsidia o orçamento de R$ 41,3 milhões (ref.: set/2013) ora apresentado pelo DNIT (peça 91, p. 662-668) não é compatível com os quantitativos atestados pela própria autarquia por meio de sua Superintendência Regional em Minas Gerais (SRDNIT/MG) (peça 90, p. 18-23) .
Em vez de solicitar novamente ao DNIT que apresentasse levantamento de quantitativos e preços unitários propriamente avaliados da versão atualizada do projeto executivo do empreendimento, incluindo revisões de projeto em fase de obras, optou-se por analisar o orçamento então apresentado comparando os quantitativos e preços unitários dos itens da parte A de sua curva ABC, respectivamente, com os quantitativos atestados pela SRDNIT/MG e com preços praticados pelo mercado.
A análise efetuada revelou sobrepreço de R$ 7.055.484,20 (ref.: set/2013) decorrente da adoção de quantitativos não atestados pelo DNIT e de R$ 885.458,33 (ref.: set/2013) decorrente de preços excessivos frente ao mercado, resultando na identificação de sobrepreço total de R$ 7.940.942,53 (ref.: set/2013) no orçamento de R$ 41.320.316,86 (ref.: set/2013) então apresentado pelo DNIT.
Ante a diferença de R$ 12,5 milhões entre o valor contratado R$ 45,9 milhões (ref.: set/2013) e o valor de R$ 33,4 milhões (ref.: set/2013) do orçamento então apresentado pelo DNIT, correspondente a versão do projeto executivo aprovada pelo DNIT em 2015, concluiu-se que o anteprojeto/orçamento de referência da licitação não observou o princípio da economicidade, bem como não decorreu de cálculo baseado nos valores praticados pelo mercado, violando o disposto no art. 2º, parágrafo único, VI, no art. 3º e no art. 9º, §2º, II, da Lei 12.462/2011.
Nesse sentido, pontuou-se que no caso de tal irregularidade se comprovar insanável, suscitaria a hipótese de nulidade do certame, o RDC-CI 363/2014, e, por conseguinte, do contrato, nos termos do art. 44 da Lei 12.462/2011 c/c art. 49 da Lei 8.666/1993, consignando a alternativa de, sopesado o interesse público, afigurar-se admissível proceder à repactuação do Contrato 802/2014 ao valor de referência de R$ 33.379.364,33 (ref.: set/2013) calculado, acrescido de eventual percentual de risco a ser definido pelo próprio DNIT.
Notificado a se manifestar a respeito do sobrepreço calculado, o consórcio contratado defendeu sua improcedência por considerar os quantitativos atestados pelo DNIT desatualizados, argumentando que deveriam ser considerados os quantitativos do orçamento encaminhado pela autarquia, bem como alegou não ter obtido acesso às CPUs relativas aos itens de serviço cujos preços unitários foram apontados como excessivos frente ao mercado.    
Quanto à alegada não disponibilização das CPUs, restou demonstrada sua improcedência, uma vez que todas estão devidamente listadas na peça 94 dos autos.
Com relação à alegada desatualização dos quantitativos atestados pelo DNIT, em que pese tais quantitativos atestados possam não corresponder à versão mais atualizada do projeto executivo, eles correspondem à versão mais atualizada do projeto já atestada pela autarquia, compreendendo os quantitativos decorrentes do projeto executivo aprovado em 2015 acrescidos de serviços adicionais atestados pela fiscalização. 
Desse modo, embora haja indicativos de que seja procedente a afirmação do consórcio de que os quantitativos considerados não estejam atualizados, compatíveis com a realidade da obra, não é possível afirmar que os quantitativos apresentados pelo consórcio - os mesmos do orçamento apresentado pelo DNIT - serão atestados pela autarquia, não sendo possível considerá-los válidos para avaliação do mérito dos presentes autos.
Nesse sentido, ante aos indicativos de que o projeto executivo ainda possa sofrer alterações e considerando as informações sobre os quantitativos até então atestados pelo DNIT, admitiu-se, para fins de eventual repactuação, que o valor de referência de R$ 33.379.364,33 (ref.: set/2013) calculado sofresse acréscimo de eventual percentual de risco a ser definido pelo próprio DNIT.    
Em sua manifestação o consórcio afirma que o sobrepreço relativo aos quantitativos de serviços somente foi apontado por ter sido pautado em elementos de um projeto desatualizado, defendendo que a análise do orçamento encaminhado pelo DNIT deveria considerar o "Projeto Executivo utilizado pela DPP para montar o orçamento referencial enviado ao TCU", pois seria aquele "que contempla os quantitativos compatíveis com a realidade" (peça 111) . 
Segundo o consórcio, por meio de ofício de 29/6/2021 (peça 112) , o DNIT lhe solicitou a elaboração de Revisão de Projeto em Fase de Obras para contemplar esta versão do Projeto Executivo, afirmando que este trabalho estaria "em fase final para a comprovação da mais absoluta regularidade não apenas das soluções técnicas definidas como as melhoras para o projeto, como também do valor contratado com o Consórcio para a execução deste empreendimento".
Quanto ao sobrepreço decorrente de preços excessivos frente ao mercado, pontua o consórcio que não teria localizado as composições de preço unitário correspondentes, afirmando que na peça 94 dos autos constaria apenas a "PEM - Produção da Equipe Mecânica de ECT de 1ª categoria DMT>5000m", argumentando que "a manifestação da empresa neste ponto fica prejudicada pela impossibilidade de se compreender os parâmetros adotados pela Unidade Técnica".
Ao final, requer o consórcio que sejam fornecidas "as composições de preço dos itens apontados com suposto sobrepreço", bem como que "o orçamento referencial do DNIT seja analisado a partir do projeto atualizado", o que, afirma o consórcio, "comprova de forma inequívoca a regularidade dos valores contratados".
PROPOSTA DE ENCAMINHAMENTO
Em face do exposto, submetem-se os autos à consideração superior, propondo:
com fundamento no art. 251 do Regimento Interno do TCU, determinar ao Departamento Nacional de Infraestrutura de Transportes - DNIT que: 
a.1) em face da adoção, no RDC-CI 363/2014, de anteprojeto contemplando solução técnica antieconômica com consequente orçamento de referência superestimado, violando o disposto no art. 2º, parágrafo único, inciso VI, no art. 3º e no art. 9º, §2º, II, da Lei 12.462/2011, proceda à anulação do referido certame e do Contrato 802/2014 dele decorrente, nos termos do art. 44 da Lei 12.462/2011 c/c art. 49 da Lei 8.666/93;
a.2) alternativamente e em respeito ao interesse público, promova, excepcionalmente, a continuidade do Contrato 802/2014, desde que as partes o repactuem tendo por limite o valor de referência R$ 33.379.364,33 (ref.: set/2013) , acrescido de eventual percentual de risco a ser definido pelo próprio DNIT considerando as informações atualmente disponíveis relativas ao andamento das obras;
a.3) encaminhe a este Tribunal, no prazo de 60 (sessenta dias) , documentação comprobatória referente à adoção de uma das medidas previstas nos itens "a.1" e "a.2", supra;
nos termos do art. 276, §6º do Regimento Interno do TCU, manter a determinação cautelar exarada por meio do item 9.1 do Acórdão 2927/2019-TCU-Plenário até que o Tribunal emita decisão de mérito sobre a conformidade da documentação a ser encaminhada pelo DNIT em atendimento ao item"a.3", supra;
autuar processo específico para o monitoramento das determinações constantes dos itens "a.1" e "a.2", supra, nos termos do art. 17 da Resolução-TCU 315, de 22/4/2020;
encerrar os presentes autos no sistema informatizado de controle de processos, com fundamento no art. 169, inciso V, do Regimento Interno do TCU."
É o relatório.

Jefferson Lourenço dos Santos (60.644/OAB-DF) e Igor Fellipe Araújo de Sousa (41.605/OAB-DF), representando Consorcio Empa-Enecon.

Não atuou.

CONTRATAÇÃO INTEGRADA. OBRA DE IMPLANTAÇÃO DE CRUZAMENTO ENTRE RODOVIAS. INDÍCIOS DE QUE O ANTEPROJETO CONSIDEROU SOLUÇÃO ANTIECONÔMICA. NECESSIDADE DE SANEAMENTO DO FEITO. DETERMINAÇÃO.

REPRESENTAÇÃO (REPR)

Secretaria de Fiscalização de Infraestrutura Rodoviária e de Aviação Civil (SeinfraRod).

Cuidam os autos de representação do Instituto Brasileiro de Auditoria de Obras Públicas (Ibraop) , baseada em Relatório de Auditoria 201505075 da Controladoria Geral da União - CGU, a respeito de possíveis irregularidades ocorridas na condução do Contrato 802/2014, decorrente do Edital - Contratação Integrada RDC-CI 363/2014 (peça 2, p. 1) . 
2.	O Contrato 802/2014, firmado entre o Dnit e o Consórcio Empa-Enecon, tem por objeto a construção de obras de arte especiais - OAE, na rodovia BR440/MG, em especial a interseção com a BR-040/MG.
3.	O orçamento estimativo do Dnit para esse empreendimento era de R$ 41,4 milhões (setembro de 2013) , adicionado de R$ 4,6 milhões, correspondente à taxa de risco de 11,10%. O consórcio vencedor apresentou proposta no valor de R$ 45,9 milhões.
4.	Em pesquisa ao Sistema Integrado de Acompanhamento de Contratos - Siac/DNIT, verificou-se que, em 25/6/2021, as obras estavam com execução financeira de 43,49 %, tendo sido medidos R$ 26.239.152,05, sendo R$ 19.962.697,49 a preços iniciais e R$ 6.2769.454,56 de reajustamento. O término do contrato estava previsto para 31/12/2020.
5.	O anteprojeto do Dnit previa um viaduto sobre a BR-040/MG e correspondentes ramos de acessos, que exigiriam aterros com até 20m de altura, o que demandaria elevado volume de solo a ser obtido em caixas de empréstimos.
6.	Posteriormente ao início da vigência do contrato, a contratada apresentou o projeto básico com uma passagem inferior no lugar do viaduto, o que reduziu os volumes de aterro necessários à execução dos ramos de acessos, alterando a solução intentada pelo Dnit.
7.	Ao comparar o valor orçado para o conjunto de todas as obras previstas no anteprojeto e o conjunto de todas as obras previstas no projeto básico/executivo, a Controladoria Geral da União apurou que a metodologia construtiva adotada pela contratada apresentaria um valor orçado significativamente inferior àquele constante do anteprojeto utilizado na licitação. 
8.	Como os serviços de terraplanagem representavam 74% do sobrepreço de quantidade (diferença entre o previsto no anteprojeto e o previsto na solução da contratada) , foi determinado, cautelarmente, que o pagamento desses serviços fosse restrito aos quantitativos efetivamente executados (Acórdão 2.927/2021) .
II
10.	Depois de realizadas diligências, a empresa contratada apresentou o orçamento da obra consoante o projeto executivo do empreendimento, no valor de R$ 41.320.316,86 (peça 91, p. 662-668) .
11.	Depurando esse orçamento apresentado, a unidade técnica verificou que o projeto executivo apresentado pela contratada apresentava quantitativos que o Dnit ainda não havia atestado. Assim, apontou-se um sobrepreço de quantitativos de R$ 7.055.484,20. Ademais, verificaram-se, no projeto executivo, preços excessivos frente ao mercado, no valor de R$ 885.458,33.
12.	Apontaram-se, então, inconsistências no projeto executivo no total de R$ 7.940.942,53.
13.	Assim, segundo a unidade técnica, o valor a ser praticado para a obra deveria ser de R$ 33.379.057,47 (orçamento do projeto executivo, no valor de R$ 41.32 milhões, menos as inconsistências apontadas) .
14.	Verifica-se, pois, uma significativa diferença entre os valores contratados (R$ 45,9 milhões) - e os valores apurados mediante o projeto executivo (R$ 33.379.057,47) . Essa diferença, da ordem de 37,5%, entre o valor ofertado com base no anteprojeto e o valor verificado na prática, constante do projeto executivo, indicaria que foi adotada solução de engenharia antieconômica no anteprojeto que fundamentou o Edital RDC 363/2014.
III
15.	Registro que se trata aqui de contratação integrada realizada com fulcro no art. 9º da Lei 12.462/2011, a qual institui o Regime Diferenciado de Contratação - RDC.
16.	Nessa modalidade de contratação, busca-se possibilitar ao contratado a incorporação de diferentes soluções e metodologias construtivas, não estando limitada a proposta ao preconcebido pela administração pública. Consoante exposto no voto condutor do Acórdão 1850/2005-TCU-Plenário, "seria uma verdadeira licitação do tipo "melhor engenharia", em que a empresa licitante com soluções técnicas mais adequadas e metodologias inovadoras estaria apta a ofertar as propostas com condições mais vantajosas para a Administração. As empresas competiriam tanto em termos de custos e margens de lucro utilizados em suas propostas quanto em termos de eficiência e tecnologia aplicada à execução do objeto." (grifou-se) . 
17.	A orçamentação da obra, por sua vez, deve ocorrer com base em anteprojeto de engenharia, o qual deverá possibilitar a caracterização da obra ou do serviço e permitir, como um todo, a adequada estimativa de custos do objeto a ser licitado (art. 9º, inciso I, da Lei 12.462/2011) .
18.	Por certo, ao efetuar a orçamentação da obra, a administração pode se defrontar com diferentes metodologias construtivas que proporcionem o mesmo resultado desejado objeto da licitação. Nesses casos, deve ser adotada a solução de engenharia menos onerosa, de acordo com o princípio da economicidade (Art. 3º da Lei 12.462/2011) .
19.	Caso assim não ocorra, o valor do orçamento de referência da licitação não representará um valor válido de mercado, estando sujeito a que a contratação dele derivada apresente sobrepreço em decorrência de uma concepção de engenharia inadequada.
20.	Nesse sentido, destaco o seguintes precedente desta Corte de contas:
"9.2. com fundamento no art. 250, inciso III, do Regimento Interno, recomendar ao Departamento Nacional de Infraestrutura de Transportes (Dnit) que, nas próximas licitações para execução de obras no regime de contratação integrada, realize estudo prévio das soluções tecnicamente viáveis que atendam a vida útil requerida para o pavimento, adotando a mais econômica para fins de orçamento da licitação." Acórdão 2453/2014-TCU-Plenário (grifou-se) .  
IV
21.	Por considerar que foi adotada solução técnica antieconômica com consequente orçamento de referência superestimado, a unidade técnica propõe a realização de determinação ao Departamento Nacional de Infraestrutura de Transportes - DNIT para que proceda à anulação do Contrato 802/2014.
22.	Alternativamente, foi proposta a continuidade do contrasto desde que as partes o repactuem tendo por limite o valor de referência - R$ 33.379.364,33 (ref.: set/2013) , acrescido de eventual percentual de risco a ser definido pelo próprio DNIT.
V
23.	A respeito, o consórcio contratado argumenta (peça 111) :
	- quanto aos apontados preços excessivos frente ao mercado, que não teria localizado as composições de preço unitário correspondentes; e
- que as inconsistências referentes aos quantitativos de serviços somente foram apontadas por ter sido pautado em elementos de um projeto que ainda pode sofrer alterações.
24.	Quanto ao primeiro argumento, a unidade técnica bem demonstra que o documento que constitui a peça 94 dos presentes autos compreende "exatamente todas as composições de preço unitário (CPUs) utilizadas para o cálculo do sobrepreço apontado na análise". Assim, a alegação não merece prosperar.
25.	Quanto ao segundo argumento, a unidade técnica reconhece que o projeto pode sofrer alterações, impactando no valor de referência antes apresentado. Assim, propõe que sejam permitidas eventuais alterações nos valores de referência caso se opte pela repactuação do contrato.
26.	A respeito, verifico que as conclusões da unidade técnica para impugnar a presente contratação baseiam-se na diferença entre o valor contratado e aquele constante do projeto executivo apresentado com as correções consideradas pertinentes.
27.	A diferença entre esses valores indicaria a nulidade da licitação, ante a utilização de solução antieconômica como referência do anteprojeto.
28.	Ora, essa diferença ainda não é definitiva. Ela é basicamente composta por quantitativos que ainda não foram atestados pelo Dnit no seu papel editalício de aprovação do projeto executivo (peça p. 2, p. 46) . Nesse aspecto, assim se posicionou a unidade técnica:
	"embora haja indicativos de que seja procedente a afirmação do consórcio de que os quantitativos considerados não estejam atualizados, compatíveis com a realidade da obra, não é possível afirmar que os quantitativos apresentados pelo consórcio - os mesmos do orçamento apresentado pelo DNIT - serão atestados pela autarquia, não sendo possível considerá-los válidos para avaliação do mérito dos presentes autos"  (grifou-se) 
29.	Veja-se que não há evidências nos autos de que o Dnit não atestará esses quantitativos, e, caso ele os ateste, a conclusão pela opção inadequada da opção construtiva utilizada no anteprojeto poderá ser revista, impactando no entendimento acerca da necessidade de anulação da contratação.
30.	Ou seja, vislumbro não haver, no presente momento, elementos suficientes para a formação de um juízo de valor sobre o mérito da matéria.
31.	Assim, preliminarmente, entendo pertinente a realização de determinação para que o Dnit apresente, no prazo de sessenta dias, levantamento de quantitativos e preços unitários propriamente avaliados da versão atualizada do projeto executivo do empreendimento, incluindo revisões de projeto em fase de obras.
VI
Diante do exposto, voto por que o Tribunal adote o acórdão que ora submeto à deliberação deste Colegiado.
TCU, Sala das Sessões, em 3 de novembro de 2021.
BENJAMIN ZYMLER 
Relator